臺灣高雄地方法院民事判決　　　　　　 99年度簡上字第466號
上　訴　人　趙冠英
　　　　　　趙貴氣
　　　　　　趙甲靜
　　　　　　趙延崑
　　　　　　趙周春
　　　　　　趙振球
　　　　　　趙振福
　　　　　　趙麗觀
　　　　　　趙麗芬
　　　　　　趙如梅
共　　　同
訴訟代理人　張標全律師
被上訴人　　秦靖
上列當事人間給付票款事件，上訴人對於民國99年11月5 日本院
高雄簡易庭99年度雄簡字第655 號第一審判決提起上訴，本院於
民國100 年4 月14日言詞辯論終結，判決如下：
    主      文
上訴駁回。
第二審訴訟費用由上訴人連帶負擔。
    事實及理由
一、按「債權人以各連帶債務人為共同被告提起給付之訴，以被
    告一人提出非基於其個人關係之抗辯，而經法院認為有理由
    者為限，始得適用（修正前）民事訴訟法第56條第1 項之規
    定」（最高法院41年台抗字第10號判例參照）。本件被上訴
    人請求上訴人應連帶給付新臺幣（下同）200 萬元，經原審
    判命上訴人應為連帶給付，除趙耀霖外之上訴人提起上訴，
    核其上訴理由，雖為非基於個人關係之抗辯，但經本院審理
    結果認為無理由（詳如後述），其上訴效力自不及於未經上
    訴之同造當事人趙耀霖，爰不將之併列為上訴人，合先敘明
    。
二、被上訴人起訴主張：訴外人趙冬筍於民國97年12月1 日向其
    借款新臺幣（下同）200 萬元，並於同日簽發到期日為98年
    5 月20日、票號092221號、票面金額200 萬元之本票乙紙（
    下稱系爭本票）作為擔保。嗣系爭本票發票人趙冬筍於98年
    6 月30日死亡，上訴人趙冠英、趙貴氣、趙甲靜、趙延崑及
    訴外人趙子良、趙耀霖等人為其法定繼承人，是依民法第11
    48 條 、第1153條之規定，其等對於被繼承人趙冬筍之債務
    ，以因繼承所得遺產為限，負連帶責任，然其等卻以系爭本
    票債務與其等無關為由，拒絕給付，又趙子良已死亡，上訴
    人趙周春、趙振福、趙振球、趙麗觀、趙麗芬、趙如梅為其
    法定繼承人，依法應繼承趙子良上開限定繼承債務，為此，
    爰依票據及繼承法律關係提起本訴，並聲明：上訴人趙冠英
    、趙貴氣、趙甲靜、趙延崑與趙耀霖應於繼承被繼承人趙冬
    筍之遺產範圍內，上訴人趙周春、趙振福、趙振球、趙麗觀
    、趙麗芬、趙如梅應於繼承被繼承人趙子良所繼承趙冬筍之
    遺產範圍內，連帶給付被上訴人200 萬元，及自98年5 月20
    日起至清償日止，按年息百分之6 計算之利息。
三、上訴人趙冠英、趙貴氣、趙甲靜、趙延崑則以：趙冬筍於98
    年5 月29日以代書遺囑之方式自由處分其財產，在上開遺囑
    裡特別指示繼承人即上訴人趙甲靜於繼承高雄市○○區○○
    路99號房屋（下稱系爭房屋）後3 個月內，交付200 萬元予
    另一繼承人趙耀霖，趙甲靜於繼承系爭房屋後即依上開遺囑
    所示匯款200 萬元予趙耀霖。趙冬筍在其遺囑上並未載明曾
    於97年12月1 日向被上訴人借款200 萬元一事，且於申報遺
    產時，趙耀霖亦未聲明趙冬筍向被上訴人借款而由其擔任保
    證人之該項債務，且趙冬筍之銀行存款中也未曾有200 萬元
    之新增款項，故本件應係趙耀霖將系爭本票交付被上訴人，
    二人勾結以詐害兄弟姊妹之把戲云云，資為抗辯，並於原審
    聲明：被上訴人之訴駁回。上訴人趙周春、趙振福、趙振球
    、趙麗觀、趙麗芬、趙如梅在原審未於言詞辯論期日到場，
    亦未提出書狀或為任何陳述。趙耀霖則稱：本件借款係由伊
    引介被上訴人借款予趙冬筍，借款之初被上訴人本亦有疑慮
    ，因此才由伊出面擔任系爭借款之保證人，伊對於被上訴人
    之請求並無意見等語。
四、原審審理結果，認被上訴人之訴為有理由，為被上訴人全部
    勝訴之判決，上訴人不服原審判決，提起上訴，除援用原審
    之陳述外，另補充：系爭本票在趙冬筍簽名之際，只有填寫
    金額200 萬元，並未填寫「發票日」、「到期日」、「受款
    人」，趙冬筍亦未授權趙耀霖代為填寫，趙耀霖未經趙冬筍
    同意，擅自填寫發票日為97年12月1 日、到期日為98年5 月
    20日，故依票據法第11條規定，為無效票據，且趙冬筍並未
    積欠被上訴人金錢，亦未交付系爭本票予被上訴人，被上訴
    人係惡意取得系爭本票，不得享有票據上之權利云云。並於
    本院聲明：(一)原判決廢棄；(二)被上訴人在第一審之訴駁回。
    被上訴人則於本院聲明：上訴駁回。
五、被上訴人主張伊執有趙冬筍因向伊借款所簽發之系爭本票，
    而趙冬筍已於98年6 月30日死亡，上訴人趙冠英、趙貴氣、
    趙甲靜、趙延崑及訴外人趙子良、趙耀霖等人為趙冬筍之繼
    承人，而趙子良於本件訴訟中死亡，上訴人趙周春、趙振福
    、趙振球、趙麗觀、趙麗芬、趙如梅為其法定繼承人等情，
    業據其提出系爭本票、借據、繼承系統表、趙冬筍及上訴人
    之戶籍謄本等件為證，上訴人則以上開情辭置辯。是本件所
    應審究者厥為：(一)系爭本票是否為趙冬筍因借款而交付被上
    訴人收執？(二)上訴人主張系爭本票為無效票據，是否可採？
    (三)上訴人等人是否須負限定繼承人之給付票款之責？茲分述
    如下：
  (一)系爭本票是否為趙冬筍因借款而交付被上訴人收執？
  1.被上訴人主張系爭本票、借據係趙冬筍因借款而交付其收執
    之事實，業據其提出系爭本票、借據為憑，上訴人雖主張系
    爭借據並非趙冬筍所簽署，系爭本票則係趙冬筍因確保遺囑
    執行而於本票上簽名交付趙耀霖收執，並非因借款而交付被
    上訴人收執云云。然據證人黃薰慧於原審到庭證稱：伊曾在
    趙冬筍位於高雄市苓雅區○○○街77號之住處看到被上訴人
    、趙耀霖以及趙冬筍3 人在簽借據及票，伊有看到被上訴人
    把錢用一個袋子裝著，交付給趙冬筍，趙耀霖當時有把裡面
    的錢拿出來算等語（見原審卷第112 頁）。又經本院隔離訊
    問趙耀霖及被上訴人，其2 人就如何去趙冬筍家、在何處簽
    票據、何人用印等情均陳稱：於97年12月1 日當天，係被上
    訴人約趙耀霖一起至趙冬筍家中，除其2 人外，尚有趙冬筍
    及趙耀霖的太太黃薰慧在場，是在4 樓客廳交付借款及簽寫
    借據，趙冬筍係親自在借據上簽名、蓋章等語（見本院卷第
    84至85頁），而無明顯不一致之情，足認趙冬筍確曾因向被
    上訴人借款而簽立本票、借據，被上訴人並當場交付現金之
    事實，且經本院勘驗系爭借據上「趙冬筍」之簽名，核與系
    爭本票及趙冬筍於98年5 月29日代書遺囑上立遺囑人處「趙
    冬筍」之簽名相符，應認系爭本票、借據確為趙冬筍所簽發
    、書立，上訴人主張系爭借據非趙冬筍所簽立，不足採信。
  2.至上訴人雖主張趙冬筍並未向被上訴人借款，系爭本票係趙
    冬筍因確保遺囑執行而於本票上簽名交付趙耀霖收執，並非
    因借款而交付被上訴人收執云云，並聲請傳喚證人梁心怡為
    證，而梁心怡到庭雖證述：97年12月1 日時其與趙冬筍同住
    在廣東一街77號，其住3 樓，趙冬筍住在4 樓，當天晚上其
    並未看到趙耀霖及被上訴人去找趙冬筍，系爭本票係在簽遺
    囑後幾天晚上，其與趙冬筍、趙耀霖在醫院，趙耀霖要求其
    趙冬筍簽署，當時其看到本票就只有寫貳佰萬元整而已，阿
    拉伯數字沒有寫，名字確實是趙冬筍簽的，其他的都沒有寫
    等語（見本院卷第37、38頁），惟查，梁心怡雖與趙冬筍同
    住於高雄市苓雅區○○○街77號內，但分住不同樓層，故對
    於居住於4 樓之趙冬筍之一舉一動，未必即能全盤掌握，又
    一般人通常每日均有例行性之事務必須處理，不可能全日待
    在家中而不外出，亦不可能對於每日行程均能完整記憶，尤
    其是對於多年前之某一日，除非當日有特別之事情發生，否
    則應不可能有特別之印象，而97年12月1 日距梁心怡到庭作
    證之100 年3 月14日，時間已相隔2 年多，梁心怡卻能明確
    證述97年12月1 日當天晚上並未看到趙耀霖及被上訴人去找
    趙冬筍等語，顯然不符常情，故依梁心怡所述，至多僅能證
    明其並未見過趙耀霖及被上訴人去找過趙冬筍，而不能證實
    97年12月1 日當日趙耀霖及被上訴人沒有去找趙冬筍之情，
    應堪認定。參以經本院隔離訊問趙耀霖及被上訴人，其等均
    陳稱於97年12月1 日當天並未見到梁心怡等語（見本院卷第
    84 、85 頁），是自不能以梁心怡之上開證述認定97年12月
    1 日當日趙耀霖及被上訴人並未到趙冬筍住處之事實。又上
    訴人雖主張因趙冬筍於97年3 月間出車禍不良於行，且97年
    12月1 日為星期一，趙冬筍一樓承租人之髮廊並未營業，大
    門深鎖，故趙耀霖與被上訴人自無法進入云云，然97年12月
    1 日距上訴人所指趙冬筍97年3 月出車禍之時，約有長達9
    個月之時間，一般而言，趙冬筍傷勢應已有所好轉，且上訴
    人趙貴氣亦陳稱，趙冬筍當日有去祭拜祖先等語（見本院卷
    第87頁），是以縱認趙冬筍曾於97年3 月間出車禍，亦無法
    逕認其於97年12月1 日無法下樓開門之事實，是以上訴人指
    稱當日趙耀霖與被上訴人無從進入該處，亦無可採。
  3.又上訴人雖抗辯趙冬筍生前曾說其有開一張200 萬元的本票
    給趙耀霖，要趙甲靜在繼承系爭房屋後匯款200 萬元予趙耀
    霖，且遺囑上即有如此載明，而嗣後趙甲靜亦已確實匯款上
    開款項予趙耀霖，但趙耀霖卻將系爭本票交付被上訴人，二
    人勾結以詐害兄弟姊妹云云。惟由趙冬筍所立遺囑觀之，其
    上僅記載：「將財產分配如下：一、高雄市○○區○○段一
    小段地號1193面積91㎡所有權全部，同地段地號1192面積8
    ㎡所有權全部，暨建號1489開封路99號面積177.38㎡所有權
    全部等由趙甲靜全部繼承，但應於繼承後3 個月內貸款新臺
    幣貳佰萬元正給付趙耀霖，日後如要出售此屋，需徵求兄弟
    姊妹之同意。... 」（見原審卷第88頁）；另證人即代為書
    立遺囑之代書游善淵於原審到庭證稱：立遺囑之過程事由趙
    冬筍口頭與伊談論其財產要如何分配，伊聽了之後即先作筆
    記打草稿，之後再撰寫一份正式的文件給趙冬筍看，並且有
    宣讀給她聽，趙冬筍聽完及看完後便在遺囑上簽名並蓋手印
    。印象中在伊第一次記筆記後，有將筆記內容唸給趙冬筍聽
    ，趙冬筍聽了之後跟伊說，遺囑第1 項的部分還要再加上趙
    甲靜要給趙耀霖200 萬元這個條件，所以伊後來才在正式的
    遺囑文件上為此文字之書寫，至於趙冬筍為何要趙甲靜給付
    200 萬元予趙耀霖，伊並不清楚等語（見原審卷第107 頁至
    第108 頁），復於本院到庭證稱：當時趙冬筍沒有講債務的
    部分，只有講財產的問題，伊當時寫完之後有唸給她聽，之
    後她又提到附件的部分所以又增加進去，她沒有回答是否欠
    別人錢，她沈默，她都沒有提到是否有對外負債。遺囑提到
    要給趙耀霖200 萬元，趙冬筍並未說原因，伊也沒有問她等
    語（見本院卷第32、33頁）。是依據趙冬筍之遺囑，雖載有
    趙甲靜於繼承系爭房屋後應給付200 萬元予趙耀霖，但並未
    表明該200 萬元即為清償系爭票款債務，至游善淵則證述趙
    冬筍只提到財產如何分配，全然未提及債務事宜。是依上開
    遺囑及證人游善淵之證述，並無法認定趙冬筍遺囑上所載之
    要趙甲靜給付趙耀霖之200 萬元與系爭200 萬元之本票債務
    係屬同一，亦無法認定趙冬筍對外並無積欠債務之情事。至
    上訴人雖以趙冬筍本身有不動產及股票，無須對外調借現金
    及趙冬筍倘有對外借款，必定會有所交待，不會將此爛攤子
    留給弟妹承擔云云，質疑本件票款債務並不存在，然一般人
    對於金錢、資產之運用方式各有不同，擁有不動產、股票之
    人，雖可處分不動產、股票以換現，但倘僅為短期之資金調
    度，選擇不處分現有之不動產、股票，而以對外調借現金之
    方式處理，實與常理無違，自不能以趙冬筍本身有不動產、
    股票即全然排除其對外調度資金之可能性。又趙冬筍過世前
    ，曾以開封路房屋向世華銀行貸款500 萬元，另以廣東一街
    房屋向銀行貸款250 萬元等情，業據上訴人之共同訴訟代理
    人於本院陳明（見本院卷第83頁），而趙冬筍於過世前，雖
    未向繼承人提及系爭本票債務，但亦未提及其他銀行債務，
    且參以證人游善淵證述：趙冬筍都沒有提到是否有對外負債
    等語，足認趙冬筍於遺囑中，顯然僅著重於財產之分配，對
    於債務處理部分，則無任何著墨，且趙冬筍既已將其所有財
    產加以分配，且其財產總額高於債務，則對於遺產繼承人而
    言，仍得自遺產受有利益，而不致受有損害，自不能以趙冬
    筍未提及系爭本票債務，即認系爭本票債務係屬不實，是上
    訴人前開所辯，均不足採。故被上訴人主張趙冬筍有向其借
    款200 萬元並簽發系爭本票作為擔保，堪信為真實。
  (二)上訴人主張系爭本票為無效票據，是否可採？
    系爭本票、借據確為趙冬筍所簽發、書立之事實，已如前述
    。至上訴人雖主張系爭本票在趙冬筍簽名之際，只有填寫金
    額200 萬元，並未填寫「發票日」、「到期日」、「受款人
    」，趙冬筍亦未授權趙耀霖代為填寫，趙耀霖未經趙冬筍同
    意，即擅自填寫發票日為97年12月1 日、到期日為98年5 月
    20 日 ，故依票據法第11條規定，為無效票據云云，然上訴
    人係依梁心怡之證述而為上開主張，而梁心怡雖證稱當時其
    看到本票就只有寫貳佰萬元整而已，阿拉伯數字沒有寫，名
    字確實是趙冬筍簽的，其他的都沒有寫等語（見本院卷第37
    、38頁），惟梁心怡既證述其所見之本票，既僅填寫金額，
    則其是否能確認其所見之本票與本件被上訴人所執之系爭本
    票係屬同一，非屬無疑，是梁心怡之上開證述，應係其主觀
    之臆測，而無可採。既被上訴人所提出之系爭本票，係屬記
    載完成之本票，且與其所提出之借據相互參照，借據上所載
    借款日期，即為系爭本票之發票日，借據上所載還款日期，
    即為本票之到期日，且借據上復有記載因借款而簽發本票一
    節，故就形式上觀之，系爭本票確因趙冬筍向被上訴人借款
    而簽發，且其上並有趙冬筍之簽名，依一般情形應可認趙冬
    筍係在記載完成之本票上簽名，倘上訴人主張系爭本票並未
    填寫發票日之必要記載事項，關於此等事實，自應由上訴人
    加以舉證，而上訴人就此又未能提出相關事證以資證明，是
    其主張，尚無可採。
  (三)上訴人等人是否須負限定繼承人之給付票款之責？
    按支票、本票為無因證券，在票據上簽名者，依票上所載文
    義負責，票據法第5 條第1 項定有明文。次按依票據法第12
    4 條準用同法第97條第1 項第2 款規定，執票人向匯票債務
    人行使追索權時，得要求自到期日起如無約定利率者，依年
    利六釐計算之利息。又按民法繼承編在98年5 月22日修正，
    同年6 月10日公布，依新修正之民法繼承編第1148條第2 項
    規定：「繼承人對於被繼承人之債務，以因繼承所得遺產為
    限，負清償責任。」第1153條第1 項規定：「繼承人對於被
    繼承人之債務，以因繼承所得遺產為限，負連帶責任。」。
    查本件發票人即被繼承人趙冬筍於98年6 月30日死亡，有趙
    冬筍戶籍謄本在卷可按，是依前揭修正後之民法第1148條第
    2 項及第1153條第1 項規定，繼承人應以繼承所得遺產為限
    ，對被繼承人之債務負連帶清償責任。趙冬筍為系爭本票之
    發票人，趙冠英、趙貴氣、趙甲靜、趙耀霖、趙延崑及趙子
    良為其繼承人，則其等自應就趙冬筍所應負之票據債務負清
    償之責，又趙子良已死亡，其繼承人趙周春、趙振福、趙振
    球、趙麗觀、趙麗芬、趙如梅亦應承受趙子良上開所負之限
    定繼承債務，從而，被上訴人依據票據及繼承之法律關係，
    請求上訴人給付系爭票款，自無不合。
六、綜上所述，被上訴人本於票據及繼承之法律關係，請求上訴
    人趙冠英、趙貴氣、趙甲靜、趙延崑等人與趙耀霖應於繼承
    被繼承人趙冬筍之遺產範圍內，上訴人趙周春、趙振福、趙
    振球、趙麗觀、趙麗芬、趙如梅應於繼承被繼承人趙子良所
    繼承趙冬筍之遺產範圍內，連帶給付被上訴人200 萬元，及
    自98年5 月20日起至清償日止，按年息百分之6 計算之利息
    ，為有理由，應予准許。原審判決上訴人應如數給付，並依
    民事訴訟法第38 9條第1 項第3 款之規定職權宣告假執行，
    俱無違誤，上訴人不服原審判決，提起上訴，為無理由，應
    予駁回。
七、本案事證已臻明確，兩造其餘攻擊防禦方法及舉證，核與判
    決結果無影響，爰不另一一論述，附此敘明。
八、據上論結，本件上訴為無理由，依民事訴訟法第436 條之1
    第3 項、第449 條第1 項、第85條第2 項，判決如主文。
中    華    民    國    100   年    4     月    22    日
                  民事第六庭    審判長法  官  楊國祥
                                      法  官  李怡諄
                                      法  官  曾子珍
以上正本係照原本作成。
被上訴人對於本判決不得上訴。
上訴人如對本判決上訴，僅得以適用法規顯有錯誤為由，且本訴
訟事件所涉及之法律見解具有原則上之重要性者為限，並須於判
決送達後20日內向本院提出上訴狀，同時表明上訴理由；如已於
本判決宣示後送達前提起上訴，應於判決送達後10日內補具上訴
理由（均須按他造當事人之人數附繕本），並經本院許可後方得
上訴最高法院。
中    華    民    國    100   年    4     月    22    日
                                      書記官  何慧娟